台灣高等法院民事判決　九十年度勞上字第三八號
　　　上　訴　人　　甲○○
　　　法定代理人　　辜振甫
右當事人間給付退休金事件，兩造對於中華民國九十年四月三十日臺灣臺北地方法院
八十九年度勞訴字第九號第一審判決各自提起上訴，本院判決如左：
    主    文
兩造上訴均駁回。
第二審訴訟費用由兩造各自負擔。
    事    實
甲、上訴人甲○○方面：
一、聲明：
  (一)原判決不利於上訴人部分廢棄。
  (二)右廢棄部分，被上訴人應再給付上訴人新台幣（下同）一百九十三萬元及自民國
    （下同）八十三年十二月十六日起至清償日止，按週年利率百分之五計算之利息
    。
  (三)願供擔保，請准宣告假執行。
  (四)對造之上訴駁回。
二、陳述：除與原判決記載相同者，茲引用之外，補稱略以：
  (一)被上訴人一再歪曲事實指上訴人與名格企業有限公司（下稱名格公司）負責人梁
    勝煒有私人借貸關係，且挪用公司貨款，然對於上訴人究竟何時挪用？金額多少
    ？那一筆貨款？卻不能提出任何證據以實其說名，且依被上訴人之被證四之二之
    內容為：「．．．．．梁君除為名格股東外，亦為旺展負責人；他利用代辦商之
    便，將收取之貨款挪用，未繳付本公司，致使積欠貨款與日俱增。」，足證係名
    格梁勝煒積欠被上訴人貨款，與上訴人無關，被上訴人主張上訴人長期動用貨款
    ，顯不足採。
  (二)被上訴人公司之預拌土生產及銷售流程，自生產、發貨、收貨，均係電腦連線作
    業，且有日報、月報詳細記錄每筆貨款，並有負責收款之管理股長、職員及經手
    收款之相關人員及流程，如有挪用之情事，均可逐一核對查明，根本不可能從中
    挪用而不被發現，況且本件係一百九十三萬元之鉅款，被上訴人竟無法提出任何
    證據，其主張毫無可採。
  (三)按消費借貸為要物契約，因金錢或其他代替物之交付效力，交付之事實如有爭執
    ，應由主張已為交付之貸與人負舉證責任。本件再依借據內容係向台北廠借到一
    百九十三萬元，被上訴人卻不能提出任何交付借款之證據，足證上開借據與借款
    毫無關係。
  (四)梁勝煒積欠之貨款，事後由梁勝煒與被上訴人達成協議，由梁勝煒提供不動產設
    定抵押並陸續拍賣收取中，其協議完全與上訴人無關，上訴人並無同意代為清償
    之協議，且證人陳宗田亦稱其實際上並未代上訴人墊款予被上訴人，益足證明上
    該二紙之借據所謂「借到」及上訴人同意負責清償之事實純屬虛構。
  (五)被上訴人既已自承陳宗田並未借款予上訴人，則上訴人與陳宗田之間並無上開一
    百九十三萬元之債務，毫無疑議，是則被上訴人以陳宗田之帳戶作為白手套，以
    苛扣上訴人之退休金，乃於款項流入陳宗田帳戶後再交予被上訴人，豈能謂款項
    流入陳宗田帳戶後之流向與本案無涉。
  (六)況經華南銀行松山分行於九十年十月九日華松存二四四號函中亦載明匯款金額為
    七萬八千三百十一元、一百九十三萬元、五十一萬零九百八十四元，金額已逾一
    百九十三萬元，益足證明上訴人並無同意將款項匯入陳宗田帳戶後匯入被上訴人
    戶頭。又戶名為台灣水泥股份有限公司台北水泥製衣品廠之華南銀行中壢分行0
    00000000000帳號，與戶名為台灣水泥股份有限公司台北水泥製品廠
    之華南銀行松山分行000000000000帳號，均係被上訴人所有，又被
    上訴人主張戶名為台灣水泥股份有限公司台北水泥製衣品廠之華南銀行中壢分行
    000000000000帳號為被上訴人中壢分廠之貨款專戶，則依理應將一
    百九三萬元亦應轉入上開戶頭而非華南銀行松山分行台北廠之戶頭（因梁勝煒係
    積欠中壢廠貨款而非台北廠），然一百九十三萬元卻轉入台北廠專戶而非中壢廠
    專戶，足證上訴人根本無動用貨款，與上訴人毫無關聯，更無同意代梁勝煒清償
    。至其中五十一萬零九百八十四元轉入中國國際商業銀行上訴人完全不知，而依
    中國國際商銀於九十一年三月十八日之（九一）中營字第○○○七七號函表示匯
    款人為鐘佑恭與上訴人甲○○並不相同，且匯款單上倘係為清償上訴人之欠款，
    上訴人殊無可能將自己姓名誤載，被上訴人亦不可能再給付此部份金額予上訴人
    ，足證此部份與上訴人毫無關係。
  (七)上訴人擔任分廠長期間，對於分廠業務之推動、帳務管理均戮力以赴，並無調查
    報告指摘情事，被上訴人卻僅為規避退休金給予，策動本件調查案，以斷章取義
    、毫無實據之結論羅織罪名，以遂其降調上訴人、苛扣退休金之目的，竟不依法
    准予被上訴人退，並於八十三年六月二十七日接到退休申請公司內文之同時發布
    人事調動令，並於翌日即八十三年六月二十八日隨即生效，將上訴人由分廠長之
    職務調動至機械工程師，致上訴人每月無端減少職務加給二萬五千六百元，被上
    訴人以此脫法行為，意圖減少退休金之金額，然被上訴人公司所定之工作規則中
    ，並無任何得將上訴人調職之規定，故被上訴人此項調職，實無依據，故於計算
    退休金基數標準時，應將此部份一併列入。
乙、上訴人台灣水泥股份有限公司（下稱台泥公司）方面：
一、聲明：
  (一)原判決不利於上訴人部分廢棄。
  (二)右廢棄部分，被上訴人在第一審之訴及其假執行之聲請均駁回。
  (三)對造之上訴駁回。
  (四)如受不利之判決，請准供擔保免為假執行。
二、陳述：除與原判決記載相同者，茲引用之外，補稱略以：
  (一)被上訴人於任職上訴人公司期間，有違規、失職及失察情事，上訴人依據工作規
    則，得將被上訴人為免職、降階之處分：
    1.依上訴人公司之調查報告可知，被上訴人確實於其任職上訴人公司中壢分廠長
      期間，與客戶間有私下金錢上往來，因而對於前開客戶之貨款未積極追討，甚
      至直接違反公司規定，同意客戶開立長達七、八個月之票期以支付貨款，且亦
      未將前開客戶長期以來積欠貨款之事實通知被上訴人之上級單位，更坐視訴外
      人梁勝煒違法代銷中壢地區業務及挪用公司貨款等情事，導致上訴人公司蒙受
      重大損失，被上訴人顯未盡其身為分廠長之責任，實有業務上之疏失，而上訴
      人所提出之調查報告，是由上訴人公司相關部門，針對本案所組成之專案小組
      作成，因此所作之調查報告至為客觀、公正，不容被上訴人空言否認之。
    2.依上訴人公司之工作規則第十條關於員工服務守則第十項規定「員工應依職責
      處理公務，不得越權、推諉或失職」，若員工有上述之行為，上訴人得依工作
      規則第八條第十八項之規定「其他違反法律規定行為或本公司各項規章或勞動
      契約情節重大者，本公司得不經預告，逕予免職，不發給任何離職金」。查被
      上訴人前開之行為，顯然在依職責處理公務時，有推諉或失職之情形，因此上
      訴人得依工作規則據以將被上訴人免職，同時並不發給任何離職金。惟上訴人
      姑念被上訴人在公司服務多年，對被上訴人之行為並未處以嚴厲之免職處分，
      僅從輕依據工作規則第三十七條第七項第十二款之規定，對於被上訴人此種違
      規、失職、失察之行為，予以降階之處分，將被上訴人由原本中壢分廠廠長之
      職務降階為機械工程師，繼續負責中壢分廠積欠貨款之催討工作而已，上訴人
      對被上訴人所為之處分，顯已從寬處理，且係根據工作規則為之，並無任何違
      法之處。
  (二)本件計算被上訴人退休金之計算金額，應係以被上訴人於合法調職降階後之月平
    均工資計算：
    上訴人對被上訴人為調職降階安排後，被上訴人自八十三年六月二十八日起至同
    年十一月十六日止仍於上訴人公司擔任機械工程師一職，足見被上訴人亦同意上
    訴人作此項處分，是上訴人既係依工作規則辦理，被上訴人亦同意為降階之處分
    ，斷不容被上訴人於嗣後計算退休金時予以否認。因此被上訴人於八十三年十一
    月十六日辦理退休時，其退休金之計算金額依法當然係以被上訴人退休時之月支
    薪金數額計算之，亦即被上訴人應得之退休金總額應為上訴人已支付予被上訴人
    之退休金三百二十二萬七千一百五十七元。
  (三)被上訴人任上訴人中壢分廠長職務，既掌理廠內預拌混凝土之製造、品管、機器
    設備維修、發貨與各項財物、事務、採購等管理事項，則被上訴人縱將有關貨款
    催收、登帳等事項交由邱文浩股長負責，惟被上訴人仍負有監督之責，自不能以
    交由邱股長負責作為卸責之依據。且依上開調查報告內容觀之，邱文浩股長於八
    十二年五、六月間已向被上訴人請求協調縮短票期（票期越開越長，由原本五至
    六個月變成七至八個月），而被上訴人並未採取斷然停止供貨之措施，反而以其
    為大客戶，故應繼續配合送貨，致廠商積欠之貨款急劇增加，於客戶所簽發之支
    票到期後，無法兌現時，雖被上訴人曾向母廠請示後准予延票，惟此乃亡羊補牢
    之事後措施而已，並不能改變其之前監督不周之事實。
  (四)依證人王俊傑於原審所陳「這份報告是我寫的，原告（即被上訴人）當時有承認
    與名格有借貸關係，但他沒提到借貸金額，不過他並沒有承認因借貸關係而影響
    到，我並沒有向名格求證」等語，雖未提到被上訴人與名格借貸之金額若干，惟
    參諸調查報告第二頁末二行起所載「另一、一三九、三一二元據（台北廠）稱，
    將由鍾分廠長負責償付（此部分擬抵付其私人借貸款，惟迄今仍未清償）。」，
    及嗣後被上訴人開立金額一百四十三萬元及五十萬元之借據等事實，益證該調查
    報告確與事實相符。
  (五)依上訴人公司財務部於八十三年一月十三日之備忘錄，被上訴人所負責之中壢分
    廠，應收票據到期日較發貨日超過六個月以上者，其金額達二千四百二十一萬九
    千六百九十八元，佔應收帳款及票據總額之一０、九％，此有備忘錄可稽，足見
    被上訴人擔任廠長職務之中壢分廠，確實有收取超過六個月以上票據之事實。
  (六)「調查報告」係於八十三年五月二十五日至五月二十七日間進行實地調查，其作
    成之日期為「八十三年六月二十一日」，而被上訴人第一次簽請准予退休之辭呈
    日期則為「八十三年六月二十二日」，被上訴人於同年月二十四日收到該辭呈，
    足見該調查報告作成於被上訴人提出辭呈之前，上訴人於作成調查報告前尚不知
    被上訴人擬申請退休之事實，至為明顯，被上訴人卻稱上訴人僅為規避退休金給
    予，策動本件調查案，以斷章取義、毫無實據之結論羅織罪名，以遂其降調上訴
    人、苛扣退休金之目的，竟不依法准予上訴人退休云云，更屬無稽之詞，不足採
    信。
  (七)上訴人給付被上訴人之退休金三百二十二萬七千一百五十七元，該退休金支票業
    已由被上訴人領取並存入被上訴人之帳戶內，則上訴人對被上訴人三百二十二萬
    七千一百五十七元之退休金債務，業經清償而消滅，至於被上訴人於取得該筆退
    休金後為如何之處置，已與兩造間退休金之債權債務關係無涉，被上訴人以退休
    金之給付作為本訴之請求權基礎，自無理由。
  (八)被上訴人由黃文利陪同將其所領取退休金其中之三百二十二萬七千元轉匯於陳宗
    田設於華南銀行之帳戶，乃係為清償被上訴人積欠上訴人一百九十三萬元之債務
    ，而該筆一百九十三萬元債務之發生，乃係因被上訴人長期以來與名格及旺展公
    司有私人借貸關係，上訴人公司於八十二年十一月底調查發現名格公司尚積欠上
    訴人公司貨款二千九百七十一萬三千三百八十八元，因而向名格公司追索，名格
    公司稱部分貨款已交被上訴人，經上訴人公司派員與名格公司負責人梁勝煒及被
    上訴人協商結果，被上訴人同意其中一百九十三萬之貨款由其負責償還，並同意
    將前開款項交由上訴人公司。被上訴人當時並同意由台北廠廠長陳宗田（按被上
    訴人所在中壢分廠為台北廠之分廠，因此是由台北廠負責監督管理）先行代墊償
    還積欠上訴人公司一百九十三萬元之款項，於被上訴人領得退休金後，再償還陳
    宗田，惟因上訴人公司退休金之給付相當迅速（被上訴人於八十三年十一月十四
    日申請退休核准，同年十二月一日即領得退休金），故在陳宗田尚未代被上訴人
    墊付系爭一百九十三萬元之款項予上訴人公司時，被上訴人即已領得退休金。惟
    被上訴人與陳宗田基於先前之約定，故仍由黃文利陪同上訴人至中央信託局將其
    所領得之退休金轉匯至陳宗田之帳戶，再由陳宗田將其中一百九十三萬元匯予上
    訴人公司，以清償被上訴人挪用上訴人公司之前開貨款。
  (九)依華南銀行松山分行所陳報陳宗田先生於該行之活期儲蓄存款帳戶（帳號為六三
    六○四）於八十三年十二月一日之前開三筆匯款流向分別為：第一筆七萬八千三
    百一十一元，轉入戶名為台灣水泥股份有限公司台北水泥製品廠，轉入帳號為華
    南銀行中壢分行000000000000，該帳戶為上訴人中壢分廠之貨款專
    戶，乃作為上訴人中壢分廠之客戶支付貨款時所匯入之帳戶（如客戶以支票方式
    支付貨款，上訴人收到支票後，亦會將支票存入該帳戶兌現），陳宗田將該筆七
    萬八千三百一十一元款項匯入此貨款帳戶，益證被上訴人確有動用中壢分廠客戶
    貨款之情事，故於其領得退休金後，方同意由陳宗田將該筆款項匯至上訴人公司
    中壢分廠之貨款專戶。而第二筆一百九十三萬元，轉入戶名為台灣水泥股份有限
    公司台北水泥製品廠，轉入帳號為華南銀行松山分行000000000000
    ，該帳戶為上訴人台北廠之貨款專戶，而陳宗田將該筆一百九十三萬元之款項匯
    入上訴人公司台北廠之貨款專戶，乃係因被上訴人長期動用代收名格公司應交與
    上訴人公司之貨款，經被上訴人派員與名格公司負責人梁勝煒及被上訴人協商結
    果，被上訴人同意其中一百九十三萬元之貨款由其負責償還上訴人公司，並於八
    十三年十一月十一日、十四日分別簽立兩張合計一百九十三萬元之借據，故陳宗
    田依被上訴人先前之承諾及所簽立之借據，將系爭一百九十三萬元之款項匯入上
    訴人公司台北廠貨款專戶，於法有據。至於第三筆五十一萬零九百八十四元，轉
    入戶名為中國國際商業銀行營業部授信科，轉入帳號為中國國際商銀國外部00
    000000000，該帳號為該行之債務人還款專戶，亦即是中國國際商業銀
    行之債務人清償對該行所負債務之還款專戶，而陳宗田先生明確表示伊與中國國
    際商業銀行從未有任何資金之往來，且經  鈞院向中國國際商業銀行函查該筆款
    項之匯款人等相關資料，由該行於九十一年三月十八日回函答覆，該筆款項之匯
    款人即為被上訴人甲○○（按中國國際商業銀行回覆鈞院之函文將被上訴人鐘佐
    恭，誤載為鐘佑恭，其中「鍾」與「鐘」在書寫上容易混淆，而「佐」與「佑」
    二字如筆法較為潦草者所書寫亦不易辨認，是雖該函所記載之匯款人為鐘佑恭，
    惟實際上應為被上訴人甲○○），此有中國國際商業銀行於九十一年三月十八日
    之回函可資參照。足見該筆五十一萬零九百八十四元之款項，是被上訴人對中國
    國際商業銀行負有債務，而將該筆款項匯至中國國際商業銀行之還款專戶，用以
    清償被上訴人對該行所負之債務，益證被上訴人將其退休金三百二十二萬七千元
    轉匯至陳宗田之帳戶，亦是被上訴人瞭解並同意下所為，否則被上訴人於上訴人
    所給付之退休金支票於存入中央信託局後，大可當眾揭發上訴人脅迫之事實，拒
    絕將該款項匯入陳宗田之帳戶，焉有將款項匯入陳宗田帳戶後再以匯款人名義將
    陳宗田帳戶中之五十一萬零九百八十四元匯至中國國際商業銀行還款專戶之理，
    是被上訴人辯稱其是受上訴人脅迫下方將退休金轉匯至陳宗田帳戶，及上訴人給
    付退休金之方法不符債之本旨云云，顯無可採信。
    理    由
一、甲○○起訴主張：伊自四十五年九月十六日至台泥公司公司任職，至八十三年十
    一月十六日止，共三十八年餘，嗣伊因家庭因素，乃申請於八十三年七月一日退
    休，然台泥公司以催討客戶貨款為藉詞不准伊退休，且於八十三年六月二十七日
    接獲伊退休申請時，發布人事調動令，並於翌日即八十三年六月二十八日隨即生
    效，致伊於八十三年十一月十六日奉准退休前近半年，每月無端減少職務加給二
    萬五千六百元，顯為降低退休金之脫法行為。經依勞動基準法（下稱勞基法）及
    台泥公司職工退休辦法之規定，於七十三年七月三十一日勞基法施行前伊已取得
    四十五點九二一六之退休基數，而自七十三年八月一日起至伊退休時止，伊則取
    得十點五個基數，合計退休金基數應為五十六點四二一六；而每一基數應為八萬
    二千七百九十二元，伊應得之退休金總額應為四百六十七萬一千二百五十七元，
    惟台泥公司僅發放三百二十二萬七千一百五十七元之退休金，且其中一百九十三
    萬元，並遭台泥公司以伊積欠其他廠商款項為由，予以苛扣，不足額退休金及遭
    苛扣部分，台泥公司應予補發；另伊在申請退休前尚有特別休假三十日未予休畢
    ，故台泥公司應依勞基法第三十八條之規定發給三十日之薪津八萬二千七百九十
    二元；總計三百四十五萬六千八百九十二元。爰依兩造間勞動契約、勞基法第五
    十五條、及勞基法施行細則第二十九條第一項之規定，訴請台泥公司給付三百四
    十五萬六千八百九十二元，及自八十三年十二月十六日起至清償日止，按週年利
    率百分之五計算之利息（原審判命台泥公司給付八十八萬六千二百八十四元本息
    ，並駁回甲○○其餘之訴，甲○○就其敗訴部分僅對其中一百九十三萬元提起上
    訴，其餘部分則未據聲明不服，其餘部分已告確定）。
二、台泥公司則以：伊並非為規避退休金之給付而將甲○○調職，實因甲○○因與廠
    商有私下金錢來往，為避免遭伊議處，乃於八十三年六月廿二日在該調查報告作
    成之後主動申請退休，伊乃將甲○○降調為機械工程師，並要求甲○○繼續負責
    催討代辦商及客戶積欠貨款之催討工作；伊依據甲○○之申請將之改派擔任其他
    職務，並無不當；又甲○○領取分廠長之職務加給二萬五千六百元，係因甲○○
    擔任該分廠長職務之關係由伊所為之對待給付，於甲○○不擔任該分廠長職務時
    ，伊要無給付該職務加給之義務；依伊公司職工退休辦法相關規定，計至七十三
    年七月三十一日之年資合計為二十七年又十一個月，所保留之基數為四十五點九
    二一六，而依甲○○七十六年六月三十日之薪津，適用勞基法時所得領取之退休
    金為一百七十萬三千二百三十二元，而於七十三年七月三十一日適用勞基法後至
    甲○○退休時為止，甲○○所得領取之退休金為三十一萬六千八百七十五元，合
    計為二百零二萬一百零七元，而伊於甲○○退休時已給付三百二十二萬七千一百
    五十七元，該退休金支票業已由甲○○領取並存入其帳戶內，其差額部分，甲○
    ○受領自屬無法律上原因而受利益，伊依此請求抵銷；又甲○○之退休金於其向
    中央信託局領取後，轉匯至陳宗田帳戶，已得甲○○之同意，並無苛扣情事；至
    甲○○請求伊給付退休前特別休假未休之應得薪津，縱有理由，亦已罹於時效等
    語，資為抗辯。
三、甲○○主張：伊自四十五年九月十六日至台泥公司公司任職，至八十三年十一月
    十六日退休，惟期間曾申請於八十三年七月一日退休，然台泥公司以催討客戶貨
    款為由不准伊退休，並於八十三年六月二十八日調動伊職務，伊因此每月減少職
    務加給二萬五千六百元；及依台泥公司職工退休辦法之規定，於七十三年七月三
    十一日勞基法施行前甲○○已取得四十五點九二一六之退休基數；且伊於退休時
    台泥公司發放三百二十二萬七千一百五十七元之退休金；另台泥公司於七十三年
    八月一日起適用勞基法之事實，業據其提出台泥公司公司內文、職工調動通知單
    、台泥公司公司計算退休金之內文等為證（見原法院八十八年度北勞調字第九五
    號卷），並為台泥公司所不爭執，堪信為真實。
四、甲○○又主張：台泥公司於八十三年六月二十八日調動伊職務，致伊每月減少職
    務加給二萬五千六百元，顯為降低退休金之脫法行為，應以伊原擔任廠長時之薪
    資計算退休金。台泥公司則抗辯：甲○○因與廠商有私下金錢來往，為避免遭伊
    議處，乃於八十三年六月廿二日在該調查報告作成之後主動申請退休，伊乃將甲
    ○○降調為機械工程師，並無不當；而甲○○自八十三年六月二十八日起至同年
    十一月十六日止仍於伊公司擔任機械工程師一職，足見甲○○亦同意伊作此項處
    分，因此甲○○於八十三年十一月十六日辦理退休時，其退休金之計算金額依法
    當然係以其人退休時之月支薪金數額計算之等語。經查：
  (一)按「適用勞動基準報之事業，其勞工工作二十五年以上者，得自請退休，勞動基
    準法第五十三條第二款定有明文，是凡合於該條款規定之勞工，即有自退休之權
    利，雇主不得拒絕」（最高法院七十六年度台上字第一二六號判決參照）。
  (二)甲○○於八十三年六月間，符合勞基法第五十三條第二項之條件，並申請自八十
    三年七月一日退休之事實，業據其提出台泥公司公司內文為證，並為台泥公司所
    不爭執，且台泥公司之職工退休辦法中，亦未約定台泥公司得拒絕甲○○申請退
    休，有該退休辦法在卷可稽（見原審卷第一三○頁），是依上揭說明，台泥公司
    並無拒絕之權利。台泥公司雖抗辯：依伊公司公司職工退休辦法第八條「申請退
    休職工應填具申請退休表二份，連同年資證明文件（或另含戶籍謄本），層轉總
    經理核定；命令退休之表件，由服務單位填報之。（表式如附表）。」之規定，
    甲○○未填具上開文件，尚不符合申請退休之規定云云，然查，不論依勞基法或
    台泥公司之職工退休辦法，均無規定甲○○須以一定要式為意思表示之必要，且
    依上揭卷附之公司內文，及台泥公司提出甲○○書立之報告單（見原審卷第二七
    頁）所示，甲○○係書立報告單請准申請退休，而後由台泥公司廠長陳宗田以上
    揭公司內文呈請台泥公司總經理核示，顯見依上揭報告單、公司內文所示應認甲
    ○○已合法申請退休；再依台泥公司公司之職工退休辦法第八條觀之，其約定之
    目的，亦僅係為便利台泥公司作業流程及計算退休金所設，殊無約定以此為甲○
    ○申請退休之要式之意思，台泥公司抗辯甲○○並未申請退休云云，自無足採。
  (三)台泥公司於接獲甲○○上揭退休申請後，不僅未准甲○○退休，更於八十三年六
    月二十八日將甲○○由台泥公司中壢分廠廠長降職為機械工程師之事實，有台泥
    公司調職通知在卷可憑，並為兩造所不爭執。就台泥公司何以將甲○○調職乙節
    ，台泥公司抗辯：因甲○○自行申請辭去現職，故調任為機械工程師，以繼續負
    責催討貨款；且甲○○擔任台泥公司中壢分廠廠長任內工作不力、且與廠商有金
    錢往來，自得調任為機械工程師以繼續催討貨款云云。然查，甲○○所提出之退
    休申請，係表明退休之意旨，並無僅辭去現職而任台泥公司指派新職之意思，台
    泥公司以此為由主張其得自行調動甲○○職務，自無理由。又勞工之職務及薪資
    ，雖非不得調整，但應依勞動契約之內容辦理，或經與勞工協商後經勞工同意始
    得為之，而台泥公司雖主張因甲○○工作不力且與廠商有金錢往來，故調整甲○
    ○之職務，然台泥公司究竟以何勞動契約之規定調整甲○○之職務並降低薪資，
    卻始終未見台泥公司陳明，是台泥公司泛稱基於上揭理由自得調整甲○○職務云
    云，尚乏所據；況台泥公司既以繼續催收貨款為其調整甲○○職務之理由，又何
    以將甲○○調降為與催收貨款工作完全無涉之「機械工程師」？益見台泥公司之
    抗辯並不足採；另甲○○雖於八十三年六月二十八日起擔任機械工程師之職務，
    但台泥公司為此調職行為前，既未與甲○○協商，即逕以單方命令要求甲○○擔
    任新職，甲○○雖被迫接受，亦不能稱經過甲○○之同意。綜上，台泥公司於八
    十三年六月二十八日所為之調職命令，違反勞動契約，自不能認為合法。
  (四)按「附停止條件之法律行為，於條件成就時，發生效力。」、「因條件成就而受
    不利益之當事人，如以不正當行為阻其條件之成就者，視為條件已成就。」，民
    法第九十九條第一項、第一百零一條第一項分別定有明文；又符合勞基法第五十
    三條之規定而申請退休者，得依同法第五十五條請求退休金，是甲○○依勞動基
    準法第五十三條之規定申請退休時，即應屬得請求退休金之停止條件成就。台泥
    公司於八十三年六月二十八日所為之調職行為，既因違反勞動契約而不能認為合
    法，已詳如前述，且因此不正當之行為，致甲○○以中壢分廠廠長職務及薪資退
    休之條件無法成就，則揆諸前揭法條、說明，應視為甲○○以中壢分廠廠長職務
    及薪資退休之條件業已成就。從而，甲○○主張應以其原擔任廠長時之薪資計算
    退休金，即屬有據。
五、甲○○復主張：依勞基法及台泥公司職工退休辦法之規定，於七十三年七月三十
    一日勞基法施行前伊已取得四十五點九二一六之退休基數，而自七十三年八月一
    日起至伊退休時止，伊則取得十點五個基數，合計退休金基數應為五十六點四二
    一六，並以其原擔任廠長時之薪資八萬二千七百九十二點六元為每一基數之金額
    等語。台泥公司就甲○○於七十三年七月三十一日前，依台泥公司之職工退休辦
    法，已有四十五點九二一六個基數之事實，固不爭執，惟抗辯：自七十三年八月
    一日起至甲○○退休時止，甲○○僅有二點五個基數；另每一基數之金額，應將
    適用勞動基準法前、後為不同計算。經查：
  (一)甲○○因於七十三年七月三十一日前於台泥公司公司已有工作年資，則依台泥公
    司職工退休辦法第五條之規定，其退休金基數應以台泥公司適用勞基法前甲○○
    已取得之基數（即四十五點九二一六個基數）併計適用後甲○○所取得之基數，
    至台泥公司於適用勞基法後，則應以該退休辦法第四條定其基數。而該退休辦法
    第四條第一、二項係約定：「職工退休金之給與，按其退休時之服務年資，每滿
    一年給與兩個基數薪津之一次退休金。但超過十五年之服務年資，每滿一年給與
    一個基數，最高總數以四十五個基數為限。年資未滿半年者以半年計；滿半年者
    以一年計。」、「前項職工之服務年資自民國七十三年八月一日起算，但七十三
    年七月三十一日前具有服務年資者，其退休金依前項及第五條之規定分段計算。
    」，另該退休辦法亦定有附表，其上計算服務年資僅至滿三十年止，綜合以觀，
    台泥公司退休基數之計算，係以年資滿三十年為其上限，而無於台泥公司適用勞
    基法後，再至多加計四十五個基數之意思。從而，依上揭計算方式，甲○○於七
    十三年八月一日起，因得計算基數之年資僅餘二年又一個月（七十三年七月三十
    一日前甲○○已有二十七年又十一月之年資用以計算基數），則應取得五個基數
    ，此加計台泥公司適用勞基法前所取得之基數，共為五十點九二一六個基數，且
    依台泥公司退休辦法所計算之上揭結果，優於勞基法所規定之四十五個基數上限
    ，自應予以適用。至甲○○雖主張自台泥公司適用勞基法起，應依該法之規定，
    由甲○○取得十點五個基數等語，但此主張顯將優於勞基法之台泥公司職工退休
    辦法予以割裂適用，自無足採，從而甲○○於退休時，應有五十點九二一六個退
    休金基數之事實，堪以認定。
  (二)又台泥公司退休辦法第四條、第五條之規定，均係計算基數之方法，而與如何計
    算金額無涉，是自應依勞基法之相關規定以為計算。就此，勞基法第五十五條第
    二項係規定，所謂之基數標準，係指退休時一個月平均工資；而此所稱之一個月
    平均工資，另依勞基法第二條第一項第四款前段之規定，應為「計算事由發生之
    當日前六個月內所得工資總額除以該期間之總日數所得之金額。工作未滿六個月
    者，謂工作期間所得工資總額除以工作期間之總日數所得之金額。」，是甲○○
    每一退休金基數之金額，依兩造不爭執之被證二甲○○退休金額表所載之內容，
    加上自八十三年七月一日起至同年十一月十五日止，因視為條件成就所應加計之
    職務加給，除以工作日數一百八十四天，再乘以三十以為一個月平均工資，應為
    八萬零七百七十九點八九元。（計算式如下：380250  + 25600×4.5  = 495450
    ，495450/184*30 = 80779.89）。台泥公司抗辯：每一基數之金額，以台泥公司
    退休辦法第四、五條之規定，應以其適用勞基法前、後不同而為計算，亦不足採
    。
  (三)從而，甲○○所應領得之退休金，應為八萬零七百七十九點八九元乘以五十點九
    二一六個基數，而為四百一十一萬三千四百四十一元（元以下四捨五入）之事實
    ，堪以認定。
六、甲○○再主張：台泥公司僅發放三百二十二萬七千一百五十七元之退休金，且其
    中一百九十三萬元，並遭台泥公司以伊積欠其他廠商款項為由，予以苛扣，顯違
    反勞基法第五十六條第一項之規定，不足額退休金及遭苛扣部分，台泥公司應予
    補發。台泥公司則抗辯：伊給付甲○○之退休金支票三百二十二萬七千一百五十
    七元，業已由甲○○領取並存入其帳戶內，則伊對甲○○之退休金債務，因清償
    而消滅，至甲○○於取得該筆退休金後為如何之處置，已與兩造間退休金之債權
    債務關係無涉，另甲○○由黃文利陪同將其所領取退休金其中之三百二十二萬七
    千元轉匯於陳宗田設於華南銀行之帳戶，乃係為清償甲○○積欠伊一百九十三萬
    元之債務，而該筆債務之發生，乃係因甲○○長期以來與名格及旺展公司有私人
    借貸關係，伊發現名格公司尚積欠貨款二千九百七十一萬三千三百八十八元，向
    名格公司追索，名格公司稱部分貨款已交甲○○，經伊公司派員與名格公司負責
    人梁勝煒及甲○○協商結果，甲○○同意其中一百九十三萬元之貨款由其負責償
    還，並同意將前開款項交由伊公司等語。經查：
  (一)按勞基法第五十六條第一項係規範不得對雇主按月提撥之勞工退休準備金予以讓
    予、扣押、抵銷、或擔保，而台泥公司於甲○○退休時曾以支票給付甲○○三百
    二十二萬七千一百五十七元之事實，為兩造所不爭執，足見本件情形與勞基法第
    五十六條第一項之規定有間，尚無適用該條項規定之餘地。
  (二)台泥公司抗辯：因甲○○長期以來與名格及旺展公司有私人借貸關係，且名格公
    司尚積欠貨款二千九百七十一萬三千三百八十八元未償，嗣經伊公司派員與名格
    公司負責人梁勝煒及甲○○協商結果，甲○○同意其中一百九十三萬元之貨款由
    其負責償還，並由甲○○書立借據二紙予伊，業據提出借據二紙（見原法院八十
    八年度北勞調字第九五號卷）、調查報告為證（見原審卷第五六至七三頁），並
    經證人王俊傑、黃文利於原審結證屬實（見原審卷第七八、八八、八九頁），且
    前開借據二紙確係由甲○○所書立，並由其攜帶印章會同黃文利自其帳戶內款
    一百九十三萬元至台泥公司帳戶，復為甲○○所自承（見本院卷第六三、六四、
    八五頁），顯見台泥公司給付甲○○之退休金支票存入甲○○帳戶內後，轉匯至
    陳宗田之帳戶，再將一百九十三萬元轉匯至台泥公司帳戶，確係經甲○○之同意
    而為之，否則甲○○應不會書立借據，且在退休金支票存入其帳戶內後，仍在匯
    款單上蓋章。甲○○雖主張：伊係受台泥公司脅迫，始書立借據，及將其已取得
    之退休金中之一百九十三萬元透過訴外人陳宗田帳戶返還予台泥公司，惟此非但
    為台泥公司所否認，甲○○復未舉證以實其說，甲○○此部分之主張，亦委無足
    採。
  (三)甲○○另主張：華南銀行松山分行函載明陳宗田帳戶同一日之匯款金額為七萬八
    千三百十一元、一百九十三萬元、五十一萬零九百八十四元，已逾一百九十三萬
    元，足證伊並無同意將款項匯入陳宗田帳戶後匯入台泥公司戶頭等語。然查，台
    泥公司給付甲○○之退休金支票存入甲○○帳戶內後，轉匯至陳宗田之帳戶，甲
    ○○已取得部分款項，目前之差額僅為一百九十三萬元，為甲○○所不爭執，則
    陳宗田帳戶雖於同一日另匯出七萬八千三百十一元、五十一萬零九百八十四元，
    核與本件退休金爭議無涉，自不足據此採為甲○○未同意將款項匯入陳宗田帳戶
    後匯入台泥公司戶頭之有利證據，甲○○此部分之主張，亦不足採。
  (四)綜上，台泥公司給付甲○○之退休金支票業已由甲○○領取並存入其帳戶內，則
    台泥公司對甲○○之退休金債務，因清償而消滅，至甲○○於取得該筆退休金後
    ，是否因受詐欺、脅迫、或其他因素而將其已取得之退休金中之一百九十三萬透
    過訴外人陳宗田帳戶返還予台泥公司，則屬其他法律關係，不能以此即稱甲○○
    尚未受領此一百九十三萬元部分。是甲○○主張台泥公司應另再給付一百九十三
    萬，即無所據。
七、綜上所述，台泥公司應給付甲○○之退休金應為四百一十一萬三千四百四十一元
    ，扣除前已發予甲○○之三百二十二萬七千一百五十七元，尚須給付甲○○八十
    八萬六千二百八十四元之退休金。又依勞基法施行細則第二十九條第一項之規定
    ：「雇主應給付之勞工退休金應自勞工退休之日起三十日內給付之。」，台泥公
    司應於八十三年十二月十五日前給付甲○○上揭退休金而未為給付，自八十三年
    十二月十六日起即負遲延責任，是甲○○主張台泥公司應自八十三年十二月十六
    日起給付遲延利息，即屬有據。從而，甲○○依兩造間勞動契約、勞基法第五十
    五條、及勞基法施行細則第二十九條第一項之規定，訴請台泥公司給付八十八萬
    六千二百八十四元，及自八十三年十二月十六日起至清償日止，按週年利率百分
    之五計算之利息，為有理由。甲○○逾此數額之請求，則為無理由；其假執行之
    聲請，亦失所附麗，應併予駁回。原審判命台泥公司給付八十八萬六千二百八十
    四元本息，及依兩造之聲請以供擔保為條件，為假執行、免為假執行之宣告，並
    駁回甲○○其餘之訴，核無違誤。兩造各就其敗訴部分上訴，指摘原判決不當，
    求予廢棄改判，均為無理由，均應予駁回。
八、本件事證已臻明確，兩造其餘主張及所提證據，經審酌後認並不影響判決結果，
    爰不一一贅述，併此敘明。
據上論結，本件兩造之上訴，均為無理由，爰判決如主文。
中　　　華　　　民　　　國　　九十一　　年　　　六　　　月　　二十五　　日
                                勞工法庭
                            　　　　審判長法  官　林  敬  修
                            　　　　　　　法  官　藍  文  祥
                            　　　　　　　法  官　黃  騰  耀
右正本係照原本作成。
甲○○如不服本判決，應於收受送達後二十日內向本院提出上訴書狀，其未表明上訴
理由者，應於提出上訴後二十日內向本院補提理由書狀（均須按他造當事人之人數附
繕本）上訴時應提出委任律師或具有律師資格之人之委任狀；委任有律師資格者，另
應附具律師及格證書及釋明委任人與受任人有民事訴訟法第四百六十六條之一第一項
但書或第二項（詳附註）所定關係之釋明文書影本。
台泥公司不得上訴。
中　　　華　　　民　　　國　　九十一　　年　　　六　　　月　　二十六　　日
  　　　　　　　　　　　　　　　　　　　　書記官  楊  麗  雪
附註：
民事訴訟法第四百六十六條之一（第一項、第二項）：
對於第二審判決上訴，上訴人應委任律師為訴訟代理人。但上訴人或其法定代理人具
有律師資格者，不在此限。
上訴人之配偶、三親等內之血親、二親等內之姻親，或上訴人為法人、中央或地方機
關時，其所屬專任人員具有律師資格並經法院認為適當者，亦得為第三審訴訟代理人
。
